最　高　行　政　法　院　判　決
　　　　　　　　　　　　　94年度判字第00450號
上　訴　人　乙○○
被 上訴 人　臺北市政府
代　表　人　甲○○
上列當事人間因水土保持法事件，上訴人對於中華民國92年1月
22日臺北高等行政法院90年度訴字第1634號判決，提起上訴，本
院判決如下：
    主  文
原判決關於駁回上訴人其餘之訴及該訴訟費用部分廢棄，發回臺
北高等行政法院。
    理  由
一、本件上訴人主張：(一)依行為時水土保持法 (下同)第33條
    規定，被上訴人對違反同法第12條至第14條規定之一，未先
    擬具水土保持計畫者，最高僅得裁罰新臺幣 (下同)30萬元
    ，並無按次分別處罰之規定，故被上訴人並無對上訴人按次
    處罰之權限；而違反同法第12條至第14條規定之一，未先擬
    具水土保持計畫，經繼續限期改正而不改正或實施仍不合水
    土保持技術規範者，應按次分別處罰至改正為止。可見主管
    機關按次處罰之客體，係以限期改正而不改正為對象，可按
    次處罰至改正為止；所指按次處罰，係指限期改正之次數，
    並非同一違規行為得按查獲次數按次數罰，此與違規停車得
    按查獲時間按次數罰有所不同。本件上訴人之違規事實僅有
    1 個，雖施工日期不同，然各行為之獨立性薄弱，實屬接續
    性之一行為，應評價為包括之一行為，自不得將其接續行為
    分別觀察及處罰，則被上訴人自無對此接續行為分次處罰之
    權限。又依水土保持法第33條第2項得按次處罰者，以限期
    改正而仍不改正為對象。經查被上訴人89年2月19日府建4字
    第890134000號處分書與本件11份處分書之違規事實並不相
    當，且本件11份處分書係同一日（89年7月24日）作成寄發
    ，此有該處分書可考，雖各該處分書所載應完成改正限期之
    日期不同，但均在89年8月以後，則在改正期限未屆至前，
    被上訴人重複處罰之處分即屬無據。(二)水土保持法之立法
    意旨係在規範「從未」開發利用的山坡地，在該山坡地經依
    山坡地保育利用條例、山坡地保育利用條例施行細則及山坡
    地土地可利用限度分類標準查定公告為宜農、宜林、宜漁、
    宜牧地後，要進行農、林、漁、牧之開發使用時，須做好水
    土保持措施，且為防範未然，故要求須先擬具水土保持計畫
    送核，以供憑據，此觀水土保持法第8條第1項第2款及第12
    條規定自明。本件11件處分書，其上所指之違規內容，主要
    係未先擬具水土保持計畫送核，即進行一切農耕及利用行為
    云云。然查，在民國83年5月27日公布施行水土保持法前，
    系爭坐落臺北市○○區○○段1小段618、619等地號山坡地
    農耕用地，早已完成開發使用，且已完成農耕用地田、旱地
    目之編定，因早已是農地，故於山坡地劃定公告後，亦不須
    查定公告為宜農地，並定防止超限利用之界限，故上訴人在
    自己農地上為農業經營、使用之行為應無水土保持法第12條
    第1項規定之適用。又上訴人於自己農地上所設置之水櫃、
    水池、坡崁及梯岸扶手等農業設施，均已於民國78、79年間
    即完成，此有臺灣高等法院85年重上更（3）字第131號確定
    判決為證，該等設施並非水土保持法於民國83年頒布後之新
    設施；易言之，系爭農地早已整治開發完成，上訴人於水土
    保持法頒布後，並無任何開發行為，被上訴人等將上訴人於
    系爭農地上從事農耕之整地行為，曲解為開發行為，顯然違
    法。而上訴人於78年間為農耕需要，在系爭農地上整坡造崁
    、修築水櫃水池等行為，既經被上訴人所屬建設局以違反都
    市計畫法課罰在先，又豈能以違反水土保持法懲戒在後，是
    原處分顯違背一事不再理原則，且系爭設施於水土保持法頒
    布前既早已完工，再以該法處斷，亦違法律不溯既往原則，
    原判決以上訴人擅自在系爭土地上砌築駁崁、修築水櫃水池
    及闢路未依水土保持法擬具計畫送核云云，顯然違背法律不
    溯既往原則，其適用法規不當，自屬違背法令，為此求為廢
    棄原判決不利於上訴人之部分。
二、被上訴人則以：依水土保持法第23條第2項規定，本條項按
    次處罰的要件為「未依第12條至第14條規定之一擬具水土保
    持計畫送主管機關核定而擅自開發者」，因此上訴人在未依
    限改正之情況下，仍不服制止續行施工，即所為之處分於法
    有據；又退步言之，縱認本條項之按次分別處罰係針對限期
    改正而言，依水土保持法第33條規定，上訴人之行為係屬實
    施仍不合水土保持技術規範，被上訴人按查獲日期按次分別
    處分，亦無違誤。行政罰法在本質上仍與刑法有所不同，為
    達行政目的及公益維護，是否可將上訴人長久以來之違規行
    為視為「數個舉動之接續行為，而為包括一行為予以評價」
    ，即屬可議。實則刑法中包括一罪、接續犯甚至連續犯之概
    念，皆對時空有一定之限縮。本案為長期之違規行為，非如
    上訴人謂時空上難以區隔，果如其所矯飾詞句，何能維護社
    會公益、公平正義及行政目的之達成。被上訴人依不同之查
    獲日期，就其違規行為予以處分，在法理、水土保持法相關
    規定皆屬有據。另查上訴人之施工方式及所施做之工作物已
    涉及開挖整地、整坡等開發、經營或使用行為，除須實施水
    土保持之處理與維護外，亦有水土保持法第12條或第13條之
    適用，故應依法擬具水土保持計畫送核。上訴人未依法令規
    定提出申請核准，即於系爭土地擅自開挖整地、堆積土石、
    闢路、恢復經被上訴人強制拆除之水池水櫃等構造物等經營
    、使用行為，即屬違規施工，自應受水土保持法之規範，被
    上訴人依水土保持法第23條規定予以處分，自無違誤，此亦
    為被上訴人依法行政及保障全體國民基本權利之立場，上訴
    人所述顯係對法令之見解有誤。另上訴人雖經裁罰，惟仍未
    依處分書指定改正事項進行改正，又繼續違規施工，被上訴
    人依水土保持法第33條規定按次分別處分至改正為止，係依
    法行政，亦無不當。又查臺北市山坡地自84年12月8日起公
    告適用水土保持法，而本件上訴人之違規開發使用行為係於
    89年6月26日、27日、29日、30日及7月1日、3日、7日、10
    日、11日、13日、14日、15日、18日列管查核，為被上訴人
    查獲之新違規行為，均有卷內照片可稽，自無法律是否溯及
    既往及一事不再理之疑義，故上訴人所稱實不足採等語，資
    為抗辯。
三、原審斟酌全辯論意旨及調查證據之結果，以：(一)本件被上
    訴人以上訴人於系爭坐落臺北市○○區○○段一小段618、
    619地號私有山坡地，未經申請核准即擅自開挖整地、砌築
    塊石駁崁、水櫃，前已於89年6月2、3日強制拆除並列管查
    核，嗣再於89年6月26日、27日、29日、30日及7月1日、3日
    、7日、10日、11日、13日、14日、15日、18日派員分別查
    獲，上訴人非但未依限改正，反持續施工，乃以上訴人違反
    水土保持法第33條規定，按次連續開立13件處分書，各處以
    上訴人罰鍰30萬元，並令上訴人立即停止一切非法開發使用
    行為，並分別限期於89年8月3日至同年月15日前應於挖填地
    表處儘速恢復農業使用、實施造林、實施全面植生復舊、自
    行拆除違規塊石駁嵌、水櫃、水池、鋼筋水泥等擋土牆等構
    造物及清除廢棄物、水泥塊及堆置之土方。查依卷附照片所
    示，上訴人於系爭土地上興建之水櫃，規模龐大，所費不貲
    ，與農耕利用所需，顯不相當；又其於系爭土地上伐樹闢路
    ，乃新開道路，且由道路寬度及數量觀之，亦超過農耕利用
    所需；再觀其於系爭土地上所設置之塊石步道、假山水池及
    被拆除之大型水泥涼亭等情，上訴人為上開行為，實供休閒
    遊憩之用，亦即屬於水土保持法第8條第1項第5款之行為，
    依同法第13條第1項之規定，上訴人自應先擬具水土保持計
    畫，送請主管機關核定。退步言之，縱如上訴人主張，其上
    開行為係農耕利用之行為，依同法第12條規定，其修築農路
    、開挖整地、整坡作業，仍應先擬具水土保持計畫，送請主
    管機關核定。另查依水土保持計畫審核及監督要點第36條及
    水土保持法施行細則第4條第2項規定，得以簡易水土保持申
    報書代替水土保持計畫書之規模，已於水土保持法施行細則
    明訂，不因被上訴人是否公布更嚴格之限制而令上訴人無所
    依循；況且上訴人自水土保持法公布施行迄今，從未擬具任
    何計畫書或申報書送請主管機關審查核可，上訴人質疑被上
    訴人未公布在何種規模得以簡易水土保持申報書代替一節，
    並無足採。(二)水土保持法第33條第2項規定所稱「按次處
    罰」，就限期改正之情形而言，固指限期改正而不改正，一
    再限期改正，卻一再如故，可依限期改正之次數逐次處罰；
    惟就實施仍不合水土保持技術規範者而言，因係發生新的違
    規行為，自可依違規行為之次數按次處罰。本件被上訴人所
    為之13件處分，依其所訴之事實，上訴人均有新的違規行為
    ，被上訴人予以按次處罰，依前開說明，自不發生一事重覆
    處罰之情形。故本件應查明者，厥為被上訴人所述上訴人13
    次之違規行為，是否已有充分證據證明而已。茲分述如次：
    １、府建4字第8905043100號處分書(違規日期89年6月26日)
        ：被上訴人所附之照片，雖有89年6月23日拍攝者，惟
        亦有89年6月26日所攝者，且該照片顯示有人員及機械
        在系爭土地上施工，應足以證明上訴人於89年6月26日
        確有違規之行為。
    ２、府建4字第8905043101號處分書(違規日期89年6月27日)
        ：被上訴人已提出89年6月27日所攝照片為證，且其中3
        張照片顯示有人員及機械在系爭土地上施工，應足以證
        明上訴人乙○○於89年6月27日確有違規之行為。
    ３、府建4字第8905043102號處分書(違規日期89年6月29日)
        ：被上訴人雖提出相片5張為證，惟均係89年6月30日所
        攝，此外別無其他證據足以證明上訴人於89年6月29日
        確有違規之行為，被上訴人所指上訴人此部分之違規行
        為，尚難認定。
    ４、府建4字第8905043103號處分書(違規日期89年6月30日)
        ：被上訴人原附照片並無拍攝日期，且畫面並無人員或
        機械在施工，固無法證明上訴人於89年6月30日有違規
        之行為。惟由前述錯放位置之89年6月30日所攝照片，
        畫面上顯示有人員及機械在系爭土地上施工，應足以證
        明上訴人於89年6月27日確有違規之行為。
    ５、府建4字第8905043104號處分書(違規日期89年7月1日)
        ：被上訴人已提出89年7月1日所攝照片為證，且其中數
        張照片顯示有人員及機械在系爭土地上施工，應足以證
        明上訴人於89年7月1日確有違規之行為。
    ６、府建4字第8905043105號處分書(違規日期89年7月3日)
        ：被上訴人業已提出89年7月3日所攝照片為證，且其中
        數張照片顯示有人員及機械在系爭土地上施工，應足以
        證明上訴人乙○○於89年7月3日確有違規之行為。
    ７、府建4字第8905043106號處分書(違規日期89年7月7日)
        ：被上訴人已提出89年7月7日所攝照片為證，且其中數
        張照片顯示有人員及機械在系爭土地上施工，應足以證
        明上訴人乙○○於89年7月7日確有違規之行為。
    ８、府建4字第8905043107號處分書(違規日期89年7月10日)
        ：被上訴人所附照片，部分雖無拍攝日期，且有拍攝日
        期為87年1月1日者，惟其他照片已顯示拍攝日期為89年
        7月10日，且畫面呈現有人員及機械在系爭土地上施工
        ，應足以證明上訴人於89年7月10日確有違規之行為。
    ９、府建4字第8905043108號處分書(違規日期89年7月11日)
        ：被上訴人已提出89年7月11日所攝照片為證，且其中
        數張照片顯示有機械在系爭土地上施工之跡象，應足以
        證明上訴人於89年7月11日確有違規之行為。
    10、府建4字第8905043109號處分書(違規日期89年7月13日)
        ：被上訴人已提出89年7月13日所攝照片為證，且其中
        數張照片顯示有人員及機械在系爭土地上施工，應足以
        證明上訴人於89年7月13日確有違規之行為。
    11、府建4字第890504310A號處分書(違規日期89年7月14日)
        ：被上訴人所附照片均無拍攝日期，且與89年7月13日
        所攝照片比對，場景相似，尚難證明上訴人於89年7月
        14日有違規之行為。
    12、府建4字第890504310B號處分書(違規日期89年7月15日)
        ：被上訴人所附照片雖無拍攝日期，惟其畫面與先前之
        照片比對，又有新增挖掘土石之痕跡，且有挖土機在場
        ，應堪認定上訴人於89年7月15日確有違規之行為。
    13、府建4字第890504310C號處分書(違規日期89年7月18日)
        ：被上訴人已提出89年7月18日所攝照片為證，且其中
        數張照片顯示有人員及機械在系爭土地上施工，應足以
        證明上訴人於89年7月15日確有違規之行為。
    (三)綜上事證及說明，本件被上訴人所指上訴人之違規行為
    ，其中89年6月29日及同年7月14日2次，尚無確切證據足資
    證明，其餘11次則有充分證據足資證明。準此，被上訴人以
    上訴人違反水土保持法第12條及第13條之規定，乃依同法第
    33條第1項第2款規定，分別處上訴人11次各30萬元罰鍰，並
    限期令上訴人改正，並無違誤，訴願決定予以維持，亦無不
    合，上訴人就此部分訴請撤銷，為無理由，因而駁回上訴人
    在原審之訴。〔其餘2次，被上訴人各處上訴人罰鍰30萬元
    ，並限令改正(即府建4字第8905043102號及府建4字第89050
    4310A號處分書)，則難謂合，爰將此部分之訴願決定及原處
    分均予撤銷。被上訴人就此部分提起上訴，本院另以裁定駁
    回其上訴。〕
四、本院按：「未依第十二條至第十四條規定之一所核定之水土
    保持計畫實施水土保持之處理與維護者，除依第三十三條規
    定按次分別處罰外，由主管機關會同目的事業主管機關通知
    水土保持義務人限期改正；屆期不改正或實施仍不合水土保
    持技術規範者，應令其停工、強制拆除或撤銷其許可，已完
    工部分並得停止使用。」「未依第十二條至第十四條規定之
    一擬具水土保持計畫送主管機關核定而擅自開發者，除依第
    三十三條規定按次分別處罰外，主管機關應令其停工，得沒
    入其設施及所使用之機具，強制拆除及清除其工作物，所需
    費用，由經營人、使用人或所有人負擔，並自第一次處罰之
    日起兩年內，暫停該地之開發申請。」水土保持法第23條第
    1項、第2項分別定有明文。其第1項規定係適用於水土保持
    義務人業已擬具水土保持計畫，並送經主管機關核定，水土
    保持義務人未依該計畫實施水土保持之處理與維護之情形；
    而同條第2項規定則適用於水土保持義務人未擬具水土保持
    計畫，即擅自開發之情形。次按「有下列情形之一者，處新
    臺幣六萬元以上三十萬元以下罰鍰．．．二、違反第十二條
    至第十四條規定之一，未先擬具水土保持計畫或未依核定計
    畫實施水土保持之處理與維護者，或違反第二十三條規定，
    未在規定期限內改正或實施仍不合水土保持技術規範者。」
    「前項各款情形之一，經繼續限期改正而不改正者或實施仍
    不合水土保持技術規範者，按次分別處罰，至改正為止，並
    令其停工，得沒入其設施及所使用之機具，強制拆除及清除
    其工作物，所需費用，由經營人、使用人或所有人負擔。所
    需費用，由經營人、使用人或所有人負擔。」水土保持法第
    33條第1項、第2項分別定有明文。水土保持法第33條第2項
    規定所指同條第1項第2款所定情形，「經繼續限期改正而不
    改正者」及「實施仍不合水土保持規範者」，觀之同法第33
    條第2款之規定，應係指同法第23條第1項所定之情形而言，
    並不含同法第23條第2項所定之情形在內，蓋僅同法第23條
    第1項有主管機關得「限期改正」之規定，而第23條第2項則
    無主管機關得「限期改正」之規定。則水土保持義務人有水
    土保持法第23條第2項所定「未依第12條至第14條規定之一
    擬具水土保持計畫送主管機關核定而擅自開發之情形，主管
    機關非可依同法第33條第2項規定對水土保持義務人予以處
    罰。經查：(一)本件被上訴人以上訴人於系爭私有山坡地，
    未經申請核准即擅自開挖整地、砌築塊石駁崁、水櫃，前已
    於89 年6月2、3日強制拆除並列管查核，嗣再於89年6月26
    日、27 日、29日、30日及7月1日、3日、7日、10日、11日
    、13日、14日、15日、18日派員分別查獲，上訴人非但未依
    限改正，反持續施工，乃以上訴人違反水土保持法第33條規
    定，按次連續開立13件處分書，各處以上訴人罰鍰30萬元，
    並令上訴人立即停止一切非法開發使用行為，並分別限期於
    89年8月3日繳納罰鍰，同年月15日前應於挖填地表處儘速恢
    復農業使用、實施造林、實施全面植生復舊、自行拆除違規
    塊石駁嵌、水櫃、水池、鋼筋水泥等擋土牆等構造物及清除
    廢棄物、水泥塊及堆置之土方。原審認本件上訴人為前揭行
    為前，應先擬具水土保持計畫送請主管機關核定，且不得以
    簡易水土保持申報書代替，除原審撤銷部分外，被上訴人所
    為處分並無不合。(二)觀之原判決理由欄之記載，原審並未
    就上訴人所為本件11次違規行為之具體內容為何予以認定及
    記載，由原判決顯無從得悉原審所認定之事實，乃原審遽而
    謂原處分及訴願決定並無違誤，其理由即欠完備。(三)觀之
    原審理由欄第四項記載：「所稱『按次處罰』，就限期改正
    之情形而言，固指限期改正而不改正，卻一再如故，可依限
    期改正之次數處罰；惟就實施仍不合水土保持技術規範者而
    言，因係發生新的違規行為，自可依違規行為之次數按次處
    罰。本件被告 (即本件被上訴人)所為之13件處分，依其所
    訴之事實，原告 (即本件上訴人)均有新的違規行為，被告
    予以按次處罰，依前開說明，自不發生一事重覆處罰之情形
    。」 ( 原判決第27頁第1-5行)由此可推知原審似係認定上
    訴人有新發生之「實施仍不合水土保持技術規範」之行為，
    被上訴人自得予以按次分別處罰。復觀之水土保持法第33條
    第1項第2款規定，其有「實施仍不合水土保持技術規範」而
    應按次分別處罰者，必須水土保持義務人先有未依第12條至
    第14條規定之一所核定之水土保持計畫實施水土保持之處理
    與維護，嗣經主管機關依同法第23條第1項規定限期改正之
    情形。由此可知，依原審所認定之事實，進而為法律適用時
    ，原審應適用之法規為水土保持法第23條第1項、第33條第1
    項第2款。惟原處分卷內所附處分書「違反事實」欄之記載
    ，乃上訴人未依水土保持法規定，先擬具水土保持計畫書，
    送請主管機關核定，而擅自開挖整地、堆積塊石駁崁、恢復
    已拆除之水櫃、構築花台；「處分理由及適用法令」欄亦記
    載：本件係因被上訴人違反水土保持法第13條規定，未先擬
    具水土保持計畫，依水土保持法第33條第1項第2款處罰上訴
    人。是被上訴人係認本件應適用之法規為水土保持法第23條
    第2項、第33條第1項第2款。前開推論若屬無誤，則本件被
    上訴人、受理訴願機關與原審關於上訴人所為違規行為之事
    實認定即有不同，其適用之法律亦不相侔，乃原審竟又謂原
    處分及訴願決定並無不合，而予維持，原判決之理由即顯有
    矛盾。( 四)依原處分書所載本件上訴人之違反事實，除未
    依水土保持法規定，先擬具水土保持計畫書，送請主管機關
    核定，而擅自開挖整地、堆積塊石駁崁、恢復已拆除之水櫃
    、構築花台外，復有「未依本府89年2月19日府建4字第8901
    340000號處分書指定應行改正事項左列內容及標準實施。」
    之違反事實，綜觀原判決理由，均未就上訴人是否有此違反
    事實為認定，亦未就被上訴人認有此事實而依水土保持法第
    22條、第23條作成本件處分之法律適用是否正確予以論斷。
    揆之前開說明，本件被上訴人得否通知上訴人限期改正，並
    於上訴人未依限期改正時，即予處罰，並非無疑，原審遽謂
    原處分及訴願決定均無不合，其理由亦有欠完備。(五)綜上
    所述，本件原判決關於駁回上訴人於原審其餘之訴部分經核
    尚有未合，上訴意旨指摘其違誤，求為廢棄，理由雖非完全
    相同，仍應認為有理由，應由本院將原判決該部分予以廢棄
    ，由原審詳為調查後，另為適法之裁判。
據上論結，本件上訴有無理由，爰依行政訴訟法第256條第1項、
第260條第1項，判決如主文。
中    華    民    國    94    年    3    月    24     日
                  第二庭審判長法  官　葉　振　權
                              法  官  廖  宏  明
                              法  官　劉　鑫　楨
                              法  官　吳　明　鴻
                              法  官　梁　松　雄
以  上  正  本  證  明  與  原  本  無  異
中    華    民    國    94    年    3    月    24     日
　　　　　　　　　　　　　　　書記官　阮　桂　芬
